【裁判字號】    97,上,164
【裁判日期】    971022
【裁判案由】    塗銷所有權移轉登記等
【裁判全文】
臺灣高等法院高雄分院民事判決           97年度上字第164號
上  訴  人  乙○○
            丙○○
兼共同
訴訟代理人  丁○○
被上訴人    陽信商業銀行股份有限公司
法定代理人  戊○○
訴訟代理人  甲○○
上列當事人間請求塗銷所有權移轉登記等事件，上訴人對於民國
97年7 月17日臺灣高雄地方法院97年度訴字第421 號第一審判決
提起上訴，本院於97年10月8日言詞辯論終結，判決如下：
    主  文
上訴駁回。
第二審訴訟費用由上訴人負擔。
    事 實 及 理 由
一、被上訴人起訴主張：上訴人丁○○經營之全冠科技工程有限
    公司（下稱全冠公司）於民國94年1 月21日以丁○○、上訴
    人乙○○夫妻為連帶保証人，向被上訴人借款新台幣（下同
    ）150 萬元（下稱系爭借款），全冠公司、丁○○及乙○○
    並共同簽發同額本票予被上訴人，被上訴人乃於同日撥款60
    萬元及90萬元予全冠公司，詎全冠公司依序自96年2 月1 日
    及96年3 月1 日起即未繳本息，迄今尚欠51萬5702元。惟丁
    ○○及乙○○竟於96年4 月11日將共有座落高雄市○○區○
    ○段10小段1029地號土地及其上建物高雄市○○區○○街37
    號房屋（2 人應有部分各二分之一）（下稱系爭房地），以
    信託為原因，移轉所有權予丁○○之兄即上訴人丙○○，害
    及被上訴人之債權，爰依信託法第6 條及民法第244 條規定
    ，求為判決：上訴人間就系爭房地所為信託行為應予撤銷，
    丙○○應將系爭房地於96年4 月11日以信託為原因所為之所
    有權移轉登記予以塗銷。
二、上訴人則以：丁○○、乙○○於96年3 月1 日、5 日及13日
    為籌措全冠公司資金，依序向丙○○借款80萬元、100 萬元
    及150 萬元，合計330 萬元，並於96年3 月21日將系房地設
    定第3 順位抵押權予丙○○，復於同年4 月2 日以信託為由
    ，將系爭房地所有權移轉予丙○○名義，以擔保債權，系爭
    房地為信託登記丙○○名義時，已不足清償第1 、2 順位抵
    押債權，故未害及被上訴人債權云云，資為抗辯。
三、原判決准許被上訴人之請求，上訴人聲明：求為判決廢棄原
    判決，改判駁回被上訴人在第一審之訴；被上訴人則求為駁
    回對造上訴。
四、本院判斷：
  (一)乙○○、丁○○於93年10月12日（貸款申請日，93年10月21
    日完成抵押權登記）以共有之系爭房地設定抵押權，向當時
    之復華商業銀行股份有限公司（下稱復華銀行，已由元大商
    業銀行股份公司《下稱元大銀行》合併）抵押借款（借款人
    為乙○○），當時復華銀行於93年10月13日依「一般鑑價法
    」（房子扣折舊，土地扣土地增值稅）對系爭房地鑑價調查
    ，其鑑價總值為681 萬4038元（土地17.01 坪，每坪26萬元
    ，總價442 萬1703元，房屋價值239 萬2335元），扣除土地
    增值稅4 萬478 元後，鑑價淨值為677 萬3560元，核貸淨值
    75.74%即531 萬元，每月攤還2 萬5007元，有復華銀行鑑價
    報告書、不動產鑑價報告表、本案週邊環境評估表、房屋貸
    款徵授信審核表兼批覆書附卷（原審卷二四五至二四八頁）
    。系爭房地又於96年11月19日委託不動產估價事務所鑑價，
    以「收益法」評價，將系爭房地淨收益經收益資本化後，勘
    估系爭房地之收益價格為566 萬289 元，與其他附近房地比
    較後之總時值為568 萬8300元（土地每平方公尺48035 元，
    17.01 坪約270 萬500 元，即1 坪約15萬8760元，房屋價值
    298 萬7800元，有收益價格評估、土地及建物時值勘估表（
    原審卷一七０至一七三頁）。與復華銀行係以「一般鑑價法
    」鑑估系爭房地之標準不同，故二者所鑑估系爭房地金額，
    不能做為衡量丁○○及乙○○於96年4 月11日移轉系爭房地
    所有權予丙○○時之價值惟一依據。丁○○及乙○○於94年
    7 月14日（完成抵押權登記日）向寶華商業銀行股份有限公
    司（下稱寶華銀行，已由新加坡商星展銀行《下稱星展銀行
    》合併）設定本金最高限額360 萬元之第二順位抵押權，借
    款300 萬元，亦有星展銀行苓雅分行97年6 月13日星展苓
    發字第0077號函可參（原審卷二四九頁）。按銀行為營利法
    人，於接受申請抵押貸款時，除需遵守銀行法之相關規定外
    ，亦受金管會監督，而各銀行尚有內部規範，即銀行之放款
    有嚴格徵授信審核程序，其目的乃在保障銀行抵押債權能獲
    滿足清償及股東權益，故銀行於核准貸款金額初始，當考量
    該筆貸款必能獲得抵押權之十足保障，通常情形下，不會發
    生未經合理評估即允予貸款，使抵押債權於放款之際，即未
    能獲得保障，致生損害銀行及股東權益。寶華銀行於94年7
    月14日核貸300 萬元予丁○○及乙○○時，當亦係循此銀行
    方式為之。則寶華銀行於94年7 月14日貸上述款項予丁○○
    及乙○○時，系爭房地扣除2 人已付復華銀行8 個月借款約
    20萬元（93年11月21日開始按月清償2 萬5007元）後，係評
    估系爭房地至少價值約811 萬元以上，因而認足以保障其30
    0 萬元之抵押債權，丁○○等2 人亦認渠等共有之系爭房地
    至少有上開價值，故而成立該消費借貸。
  (二)前述不動產估價事務所於96年11月19日鑑價時，記載信義房
    屋不動產企劃研究室發佈之訊息略以：96年第3 季房價指數
    較第2 季上揚2.01% ，較95年同期則上揚5.98% ，其中高雄
    市在年度房價變動上揚幅度，僅次於台中市（原審卷一三九
    頁）。亦即高雄市之房價於96年4 月11日系爭房地移轉所有
    權時，係呈上揚走勢。再依系爭土地之公告現值比較觀之，
    93年10月13日復華銀行鑑估時為每坪7 萬4380元（原審卷二
    四六頁），即系爭土地每平方公尺之公告現值為2 萬2500元
    ，96年11月19日不動產估價事務所鑑估時，系爭土地每平方
    公尺之公告現值為2 萬3500元（原審卷一七九頁），亦呈上
    漲趨勢。系爭土地價值既然呈上漲趨勢，96年11月19日不動
    產估價事務所評估系爭土地每坪僅約15萬8760元，顯低於93
    年10月13日復華銀行所估價之每坪26萬元，則不動產估價事
    務所於96年11月19日即有低估系爭土地價值之情事。
  (三)全冠公司以丁○○及乙○○為連帶保証人，向被上訴人借款
    150 萬元，尚欠51萬5702元未還，丁○○、乙○○又向丁○
    ○之兄丙○○借款330 萬元，於96年3 月21日以系爭房地設
    定第3 順位抵押權予丙○○，再於96年4 月11日將系爭房地
    以信託為由，完成所有權移轉登記予丙○○，系爭房地未清
    償前2 順位抵押債務金額依序為501 萬4459元（97年3 月6
    日元大銀行函覆日期所載積欠之金額，抵押權人復華銀行即
    元大銀行）及148 萬9238元（96年10月22日該公司函覆日期
    所載積欠之金額，抵押權人寶華銀行），丁○○、乙○○於
    將系爭房地設定抵押權予丙○○時，曾告知丙○○積欠被上
    訴人債務之事實，為兩造所不爭執，並有寶華商業銀行苓雅
    分行96年10月22日寶華苓發字第2496號函及元大商業銀行
    股份有限公司97年3 月6 日陳報狀（本院卷卅二頁、卅四頁
    ，原審卷一０九至一一０頁、二０一頁）。元大銀行於97年
    3 月6 日函覆原法院時稱丁○○及乙○○迄該時日積欠501
    萬4459元，則2 人於系爭房地於96年4 月11日所有權移轉至
    97年3 月6 日函覆積欠復華銀行之抵押債務時，已繳約為11
    個月（96年4 月至97年2 月）之貸款約28萬元，即96年4 月
    11日約積欠復華銀行529 萬元左右。2 人於94年7 月14日時
    向寶華銀行借款300 萬元，迄96年10月22日星展銀行函覆原
    審2 人尚積欠債務時只剩148 萬9238元，如依2 人按月平均
    清償債務方式計算，2 人已清償約27個月債務計141 萬762
    元，即每月約清償5 萬2250元，則於96年4 月11日丁○○、
    林建榮以信託為由，將系爭土地移轉所有權予丙○○至96年
    10月22日函覆積欠寶華銀行之債務時，2 人已繳約6 個月（
    96年4 月至96年9 月）之貸款約31萬元，即96年4 月11日時
    約積欠寶華銀行之債務約為180 萬元左右。即以2 人平均攤
    還債務，並於96年4 月11日尚有在清償復華銀行及寶華銀行
    債務之方式計算，2 人於96年4 月11日尚欠2 家銀行合計約
    709 萬元。而高雄市95年及96年土地比較，係呈上揚趨勢，
    又如上述，94年7 月14日系爭房地至少價值811 萬元，於96
    年4 月11日丁○○、林建榮以信託為由，將系爭土地移轉所
    有權予丙○○時之價值，顯高於第1 、2 順位抵押權擔保之
    債權額（約709 萬元）。
  (四)丁○○、乙○○將系爭房地移轉登記予丙○○所有後，2 人
    名下除渠等投資本業公司之股權外，已無任何財產，為兩造
    所不爭執，並有全冠公司、2 人之財產歸屬資料清單、95年
    度綜合所得稅各類所得資料清單，及94、95年度稅務電子閘
    門財產所得調件明細表足憑（原審卷十七至廿二頁、五四至
    六五頁），而系爭信託登記行為之目的，僅在使丙○○於丁
    ○○、乙○○無法按期清償其對丙○○之債務時，得逕以所
    有權人之身分取得系爭房地，俾以抵償債務，信託管理之收
    益亦均歸丙○○所有，據丁○○自承（原審卷二五八至二五
    九頁），丁○○、乙○○將系爭房地信託予丙○○後，不僅
    喪失管理系爭房地所能獲取之利益，其名下亦再無其他財產
    足供擔保被上訴人之債權，且參酌丁○○、乙○○於將系爭
    房地設定抵押權予丙○○時，曾告知丙○○積欠被上訴人債
    務之事實，已如上述故被上訴人主張系爭信託行為有害及全
    體債權之擔保，可採為真實。上訴人辯稱系爭信託登記行為
    時，系爭房地價值已不足以擔保被上訴人之債權，而未害及
    被上訴人債權云云，不足採信。
  (五)按債務人所為之無償行為，有害及債權者，債權人得聲請法
    院撤銷之。債務人所為之有償行為，於行為時明知有損害於
    債權人之權利者，以受益人於受益時亦知其情事者為限，債
    權人得聲請法院撤銷之。債務人之行為非以財產為標的，或
    僅有害於以給付特定物為標的之債權者，不適用前2 項之規
    定。債權人依第1 項或第2 項之規定聲請法院撤銷時，得並
    聲請命受益人或轉得人回復原狀。但轉得人於轉得時不知有
    撤銷原因者，不在此限，民法第244 條第1 、2 、3 、4 項
    定有明文。又信託法第6 條就信託行為有害於委託人之債權
    人權利者，債權人得聲請法院撤銷之，信託法第6 條第1 項
    亦有明定。經核信託法第6 條與民法第244 條規定之規範目
    的均在撤銷害及債權人權利之行為，惟信託法就撤銷權行使
    後應如何回復原狀，並無類似民法第244 條第4 項回復原狀
    之規定，既信託法為民法之特別法，則特別法所未規定事項
    ，自應回歸普通法即依民法第244 條第4 項之規定回復原狀
    。丁○○、乙○○、丙○○間之信託行為應予撤銷，已如上
    述，從而被上訴人依民法第244 條第4 項規定，請求丙○○
    將系爭房地於96年4 月11日以信託為原因，向高雄市鹽埕地
    政事務所，所為之所有權移轉登記予以塗銷，自屬有據，應
    予准許。原審判准被上訴人請求，於法並無不合。上訴意旨
    指摘原判決不當，求予廢棄改判，為無理由，應予駁回其上
    訴。
五、據上論結，本件上訴為無理由，依民事訴訟法第449 條第1
    項、第78條、第85條第1 項前段，判決如主
    文。
中    華    民    國    97    年    10    月    22    日
                            民事第六庭
                                審判長法官  許明進
                                法      官  徐文祥
                                法      官  李炫德
以上正本證明與原本無異。
本件不得上訴。
中    華    民    國    97    年    10    月    22    日
                                書  記  官  張文斌


司法院資訊處製作；財團法人民間司法改革基金會備份。
